【裁判字號】    93,保險,194
【裁判日期】    951229
【裁判案由】    給付保險金等
【裁判全文】
臺灣臺北地方法院民事判決             93年度保險字第194號
原      告  日軒貿易有限公司
法定代理人  甲○○
訴訟代理人  楊慧如律師
被      告  蘇黎世產物保險股份有限公司
法定代理人  雷懋達
訴訟代理人  黃智絹律師
複  代理人  許志勇律師
上列當事人間請求給付保險金等事件，本院於民國95年12月26日
言詞辯論終結，判決如下：
    主      文
被告應給付原告新台幣貳拾玖萬肆仟陸佰壹拾伍元，及自民國九
十三年十二月九日起至清償日止，按年息百分之十計算之利息。
原告其餘之訴駁回。
訴訟費用由被告負擔十分之一，餘由原告負擔。
本判決第一項於原告以新台幣壹拾萬元供擔保後，得假執行；但
被告如以新台幣貳拾玖萬肆仟陸佰壹拾伍元為原告預供擔保，得
免為假執行。
原告其餘假執行之聲請駁回。
    事實及理由
一、被告法定代理人原為丙○○，嗣變更為雷懋達，業經被告依
    法聲明承受訴訟，經核尚無不合，應予准許。
二、原告主張：被告於民國92年10月17日承保原告以編號3AQQH0
    000000-000信用狀自紐西蘭買受進口之特級牛油乙批，計50
    0公噸 (即SPECIAL TALLON Q'TY：500METRIC TONS；下稱系
    爭貨物)，被告並簽發編號00-00-00000000-00000-CGO 之海
    上貨物保險單。依信用狀申請書及信用狀上所載，本件系爭
    貨物之游離脂肪酸 (即F.F.A.，下稱F.F.A.值)以10%為上限
    (無任何伸縮權數)。系爭貨物於92年10月27日由紐西蘭出賣
    人即託運人GARDNER SMITH NZ LTD.裝載於M.T."GOLDEN AKA
    NE"第V30航次運送來台，裝載前業經檢驗公證，證實該批貨
    物所含之F.F.A值僅9.7%或10%。系爭貨物於92年11月21日運
    抵目的地即我國台中港卸載時，竟發現其所含F.F.A.值已高
    達10.85%甚或14.8% ，此有經瑞奇公證有限公司出具之實驗
    室測驗報告及公證報告可證，顯見系爭貨物確於被告承保之
    運貨期間發生嚴重毀損，又F.F.A.值15% 之牛油，目的港每
    公噸僅值美金162.5元，原告進口價為每公噸為375元，總計
    受有新台幣（下同）3,478,094元之損害〔即美金375元
    －162.5元＝212.5元＊32.735（起訴時美金兌換新台幣之匯
    率）＊500公噸＝3,478,094元〕；另為避免損害之發生及擴
    大，先行支出倉儲費2,394,480元。就上開金額，原告僅請
    求其中之4,817,545元，乃依海商法第130條、第129條、第
    126 條及保險法第29條、第34條規定，聲明：(一)被告應給
    付原告4,817,545元及自本起訴狀繕本送達被告之翌日起至
    清償日止，依年息10%計算之利息。(二)願供擔保，請宣告
    准予假執行。
三、被告辯以：原告主張系爭貨物到港後之F.F.A. 值為14.8%，
    僅是瑞奇公證有限公司 (下稱瑞奇公司)所做之 Letter of
    protest 。依「財團法人保險事業發展中心保險申訴調處委
    員會」 (下稱保發中心委員會) 之結果報告書 (下稱系爭報
    告書)：「二、‥ ；而系爭貨物於運達台中港後，公證係由
    瑞奇公證行所進行，該報告僅包括例行公證項目，雖有取樣
    的紀錄，但其92年11月21日所做之Letter of protest 關於
    牛油品質之F.F.A.值記載，亦僅簡單轉述「該檢測結果已由
    客戶 (即原告)自行進行並提供數據 (The quality of samp
    les had been tested by client and the result was 14.
    8% of FFA Acid.)」，所謂14.8% 之F.F.A.值即非瑞奇公司
    所檢驗，縱該F.F.A.值為瑞奇公司檢驗，惟兩造間之保單批
    單條款已約定，被保險人「保證」要由保險公司指定之公證
    人進行卸貨港採樣及由其監督一切稱重、測量及其他決定貨
    物情狀之公證作業並由此經保險公司指定之公證公司出具公
    證報告文件。惟原告卻自行委託瑞奇公司出具公證報告，原
    告雖於其後有通知傑信公證公司前來取樣，惟只告知傑信公
    司作取樣後即無下文，未再做後續測試之委託，原告實有違
    兩造合約之約定。再者，原告所進口之牛油係屬飼料用三級
    牛油，乃未精製過的原油，為有機體，比較不安定，運送中
    F.F.A.值會有提升，此乃其本質所致，亦非被告保險的承保
    事故。而系爭貨物出賣人即紐西蘭 Gardner Smith NZ Ltd.
    於訂定運送契約時給船方的指示是F.F.A.15 max，亦即就系
    爭貨物而言，賣方指示F.F.A.值在15以下，是該F.F.A.值在
    15以下賣方即認為所出賣之物品是正常的，原告實不能以卸
    載時F.F.A.值有所提升即認貨物已有「損壞」而責令保險公
    司理賠，並聲明：原告之訴及假執行之聲請均駁回；若受不
    利判決，願供擔保，請准宣告免為假執行。
四、兩造不爭執之事實：
(一)兩造於92年10月17日簽訂保險契約，由被告承保原告以編號
    3AQQH0000000-000信用狀自紐西蘭買受進口之特級牛油乙批
    共計500公噸，每公噸美金375元，被告並簽發編號00-00-00
    000000-00000-CGO之海上貨物保險單 (見卷1第9頁至第11頁
    )。
(二)依原告向彰化銀行申請信用狀之申請書及其信用狀所載，系
    爭貨物之F.F.A.值以10%為上限 (無任何伸縮權數；即F.F.A
    . 10% MAX.(NO ALLOWANCE ALLOWED)) (見卷1第12頁至第15
    頁)。系爭貨物於92 年10月27日由紐西蘭出賣人即託運人裝
    載於"M.T."GOLDEN AKANE""第V30航次運送來台 (見卷1第16
    頁)，系爭貨物於裝載前業經檢驗公證，證實所含之 F.F.A.
    僅9.75%或10%(見卷1第17頁至第19頁)。
(三)兩造就系爭保險事件向保發中心委員會申請調處，該委員會
    於93年11月22日作成系爭報告書 (見卷1第44頁至第48頁)。
(四)系爭貨物運抵台中港後，原告委由瑞奇公司測重、檢驗等作
    業並由其出具報告書 (見卷1第20頁至第35頁)。
五、本院判斷：
(一)系爭保險事故已發生：
  1.經查：系爭牛油於出發前經公證檢驗之F.A.A.值僅9.5%或10
    %等情，業據原告提出被告所不爭執形式真正（見卷1 第109
    頁）之證明及公證報告（見卷1 第17頁至第19頁）為證，而
    系爭牛油買賣信用狀申請書及信用狀上，分別載明F.A.A.值
    可容許最大值為10 % (見卷1第12頁至第14頁)等情，復據原
    告提出被告不爭執形式真正之信用狀申請書及信用狀影本為
    證，且有原告所提系爭牛油買賣契約書1份（見卷2 第136頁
    ）在卷可資佐證，經審一般出口商為順利以信用狀押匯取得
    買賣貨款，其均會依其與進口商約定及信用狀記載交付貨物
    之常情，即堪認前述公證報告及買賣契約書所載為真，且系
    爭牛油之出口商已依約交付F.A.A. 值不大於10%之牛油。至
    系爭牛油交予運送人時其F.A.A.值，依前述公證報告所載，
    即應為10%。
  2.次查：系爭牛油運抵目的港後，經證人即公證人乙○○取樣
    測試，F.A.A.值為14.8% 等情，業據乙○○到庭結證無訛在
    卷（見卷1 第122頁至第123頁），且有瑞奇公司（即證人乙
    ○○所任職之公司）所出具之Letter of Protest（見卷1第
    31頁）及測試報告（見卷1 第63頁）在卷可資佐證，經審證
    人乙○○僅受領瑞奇公司所支付之報酬，應不致干冒偽證之
    罪責而為不實之陳述，其上述證言，尚堪採信。被告僅以原
    告遲至本院審理時始提出上述測試報告，抗辯上述報告不可
    採云云，即無可採。
  3.被告另依系爭保險契約，抗辯兩造間有證據契約存在，惟查
    ：系爭保險契約調查條款（見卷1 第11頁）固有被告同意之
    公證人於貨物到港時將取樣並大概檢視貨物，惟除上述條款
    外，別無損害發生後請求理賠或至法院訴訟時亦應檢附被告
    同意公證人出具公證書之明文約定，準此，本院以為上述條
    款僅在賦與被告即保險公司之檢查權，被告是否行使該權利
    可自行決定，該條款並非對原告行使權利為任何之限制，亦
    非證據契約，是以，原告自不因該條款之約定，而不得以舉
    證之方式證明系爭保險事故已發生，被告上項抗辯，亦不可
    取。
  4.被告又抗辯系爭牛油F.A.A.值於運送過程中會自然上升，並
    舉證人周恒偉為證云云，然查：證人周恒偉所為證言（見卷
    1第129頁），僅能證明傭船契約容許之F.A.A.值，尚不足證
    明F.A.A.值上升至14.8 %乃貨物之本質所致。更何況F.A.A.
    值雖會隨時間增加，惟其增加甚微，在一個月不到的儲存期
    間，F.A.A.值增加應十分有限等情，復有國立台灣大學校生
    農字第0950025901 號函在卷可資佐證（見卷2第83頁）。系
    爭牛油F.A.A.值自10 %上升至14.8% 既如前述，該上升之幅
    度，依被告所提之AFOA（見卷1第247頁），又達可退貨請求
    返還價金之標準，依此，即足堪認系爭牛油已因F.A.A.值升
    高已生價格減損而發生保險事故，被告關於牛油本質之抗辯
    ，並不可採。
(二)原告所得請求理賠之金額為294,615元：
  1.按「私文書應由舉證人證其為真正。」民事訴訟法第357 條
    本文定有明文。是若當事人之一方否認他方所提出私文書之
    形式為真時，即應由負舉證責任之一方舉證證明該私文書之
    真正。
  2.原告雖舉nra 公司香港辦事處及榮台公司所出具之私文書主
    張F.F.A.值15%之牛油每公噸僅剩美金162.5之價值，其因系
    爭牛油F.F.A.值升高至14.8%，受有3,478,094元之損失云云
    ，惟查：nra公司香港辦事處及榮台公司所出具（見卷2第51
    頁、第111頁反面），乃私文書，既經被告否認形式真正，
    依前揭民事訴訟法之規定，即應由原告就該私文書之真正負
    舉證之責，乃原告迄至本院言詞辯論終結時止，並未舉證該
    私文書之真正。況且，即便上述私文書為真，因F.F.A.14
    .8% 與F.F.A.15%仍有些許之差距，原告以F.F.A.值15%之價
    格資料主張即為F.F.A.值14.8%之價格，是否妥適，亦非無
    疑，而不可採，應認原告就系爭牛油價格損失之部分，不能
    證明其數額。
  3.再按「當事人已證明受有損害而不能證明其數額或證明顯有
    重大困難者，法院應審酌一切情況，依所得心證定其數額。
    」民事訴訟法第222條第2項定有明文，查：原告雖不能證明
    其價格損害數額，惟原告確實受有價格減少之損害而得認系
    爭保險事故發生又均如前述，則本院即應審酌一切情況定原
    告所受價格損害之數額。
  4.經查：依原告與出口商所定之買賣契約（見卷2第136頁），
    該契約應受AFOA之規範等情，既有上述買賣契約在卷可資佐
    證，原告雖依契約相對性原則及海商法第138 條之規定主張
    不得以AFOA規範作為認定價格損害之標準，惟經審AFOA之規
    範，明確將F.F.A. 值之差異量化（如每差1個百分點扣款如
    何），及上述AFOA規範應已充分反應價格差異，否則原告應
    不致同意以AFOA規範為其與出口商間之買賣契約之依據等情
    ，因認得以AFOA規範所調整後之價格，為系爭牛油運抵台灣
    目的港之價值。
  5.依兩造所不爭執形式真正之AFOA規範，F.F.A.值每多1%，可
    扣買賣價金1%，則依上述規範，系爭牛油抵台灣目的港之價
    值即應為每公噸美金357元[375(兩造所不爭執之系爭牛油買
    價)－ (14.8－10)×375/100＝357]，再以每公噸美金375元
    扣除357元乘以500公噸，系爭牛油所受之價值損害，即應為
    9,000 美元。經依被告所不爭執原告主張起訴時美金兌換新
    台幣之匯率32.735，則原告此部分所得請求之金額即應為新
    台幣（下同）294,615元（即9,000×32.735＝294,615）。
  6.至原告另以催告函及商業發票主張被告應賠償其支出之倉儲
    費用2,394,480 元部分，查：海商法第130條第2項固規定保
    險人應償還被保險人為避免或減少標的物損失所支出之必要
    費用，惟該所謂之必要費用，仍應由被保險人舉證證明確為
    避免或減少標的損失所必要。經審原告既不爭執被告所指定
    之傑信公證公司公證人彭志鴻曾於系爭牛油卸載之日即92年
    11月21日取樣系爭牛油（見卷1第223頁），則即便被告不承
    認瑞奇公司之報告，亦因有傑信公司之取樣得以測試F.F.A.
    值並證明損害，而無保存系爭牛油原樣之必要，準此，原告
    為保存系爭牛油所支出之倉儲費用非避免或減少標損失之必
    要費用，即堪認定，原告上述主張，即非可採。
六、綜上所述，系爭保險事故已發生，原告所得請求之價格損失
    為294,615 元，均堪認定。從而，原告依系爭保險契約及保
    險法第34條第2項之規定請求被告給付294,615元，及自93年
    12 月9日（即起訴狀繕本送達被告翌日）起至清償日止按年
    息10%計算之利息，為有理由，應予准許。又原告超過上述
    准許部分之請求，即屬無據，應予駁回。另原告勝訴部分，
    兩造分別陳明願供擔保，請准宣告假執行或免為假執行，核
    無不合，爰分別酌定相當擔保金額准許之。又原告敗訴部分
    ，其假執行之聲請已失所依附，應併駁回。
七、因本案事證已臻明確，兩造其餘主張陳述及所提之證據，均
    毋庸再予審酌，附此敘明。
八、訴訟費用負擔之依據：民事訴訟法第79條。
中    華    民    國    95    年    12    月    29    日
                    民事第六庭    法  官  詹駿鴻
以上正本係照原本作成
如對本判決上訴，須於判決送達後20日內向本院提出上訴狀
中    華    民    國    95    年    12    月    29    日
                                  書記官  官碧玲


司法院資訊處製作；財團法人民間司法改革基金會備份。
